【裁判字號】    89,易,611
【裁判日期】    900430
【裁判案由】    詐欺
【裁判全文】
臺灣雲林地方法院刑事判決                          八十九年度易字第六一一號
    公 訴 人  臺灣雲林地方法院檢察署檢察官
    被    告  丁○○○
              戊○○
右列被告因詐欺案件，經檢察官提起公訴（八十九年度調偵字第四０號），本院判決
如左：
    主  文
丁○○○、戊○○均無罪。
    理  由
一、公訴意旨略以：被告丁○○○、戊○○係母子，二人竟共同意圖為自己不法之所
    有，明知其皆已陷於無償債能力之狀態，竟於民國（下同）八十七年五月十五日
    ，在雲林縣元長鄉○○村○○○鄰○○路二八號告訴人乙○○住處，以其等共同
    所有坐落雲林縣虎尾鎮○○段第四三六地號之土地及其上門牌雲林縣虎尾鎮○○
    路一八二號房屋，雖然已於八十四年五月十一日向彰化市第一信用合作社設定最
    高限額抵押權新台幣（下同）二千零四十萬元，已借得一千六百三十二萬元，但
    其等願以上開不動產再設定最高限額六百萬元之抵押權予乙○○供做擔保，以借
    款四百萬元，被告戊○○、丁○○○二人並佯稱，其等願將辦理出售自用住宅用
    地適用優惠稅率課徵土地增值稅退稅事宜，委由告訴人乙○○所委託之代書甲○○辦理，屆時可退還溢繳之增值稅數百萬，致告訴人乙○○陷於錯誤，誤認可由
    辦理上開不動產退稅一節而獲得清償，遂將四百萬元借予被告二人。惟上開不動
    產經彰化市第一信用合作社向本院聲請強制執行經拍定後，被告二人非但未有任
    何還款之表示，並另行委託不知情之丙○○辦理上開不動產之優惠稅率退稅事宜
    ，嗣甲○○向雲林縣稅捐稽徵處虎尾分處辦理上開退稅事宜時始知受騙，因認被
    告二人涉有刑法第三百三十九條第一項之詐欺罪嫌。
二、按犯罪事實，應依證據認定之，無證據不得推定其犯罪事實。又不能證明被告犯
    罪者，應諭知無罪之判決，刑事訴訟法第一百五十四條、第三百零一條第一項分
    別定有明文。又按刑法第三百三十九條第一項詐欺罪之成立，以意圖為自己或第
    三人不法之所有，以詐術使人陷於錯誤，而將本人或第三人之物交付為要件，最
    高法院四十六年台上字第二六０號著有判例可稽。本件公訴人認被告涉有右揭犯
    罪，係以（一）依被告二人及告訴人於偵查中所述，再參酌卷附之虎尾鎮他項權
    利證明書所示，被告二人借貸時，早已陷於無資力不能支付之狀態，竟隱瞞此事
    實，向告訴人借貸四百萬元；（二）被告二人又另重複委託丙○○辦理出售自用
    住宅用地適用優惠稅率課徵土地增值稅申請退稅，欲先行取走退稅款項，使告訴
    人無法獲得清償，為其主要論據。訊據被告丁○○○、鄭景樓固坦承有於右揭時
    地向告訴人借款四百萬之事實，惟均堅決否認有何詐欺之情事，皆辯稱：上開退
    稅款任何人申請都要交由法院分配，而且告訴人也有設定第二順位抵押權，他們
    沒有詐欺告訴人等語。
三、經查：
    （一）被告二人所共有之坐落雲林縣虎尾鎮○○段第四三六地號土地及其上門牌
          雲林縣虎尾鎮○○路一八二號房屋，已於八十四年五月十一日向彰化市第
          一信用合作社設定最高限額抵押權二千零四十萬元，並借得一千七百萬元
          等情，業據被告戊○○於審理中陳述明確，並有上開不動產之土地登記簿
          在卷可證，而被告二人向告訴人借款時，告訴人已知悉上開不動產有設定
          第一順位之抵押權，並借得一千七百萬元之事實，亦據告訴人於偵查中陳
          述明白，據此，顯然告訴人於借款四百萬元給被告二人，並於上開不動產
          再設定最高限額六百萬元之抵押權時，應已了解將來上開不動產經他人聲
          請強制執行時，拍賣所得於滿足第一順位債權人之債權後始得就其他次順
          位之債權而為分配之法律效果。且告訴人於知悉上開不動產已設定抵押權
          並已貸得一千七百萬元後，竟同意再設定第二順位抵押權作為擔保而貸款
          給被告等，衡情，告訴人於此不利之條件下，仍同意借款給被告二人，應
          是對被告等當時之資力情況有所了解，是尚難依上開不動產設定抵押權之
          情形即認定被告等有隱瞞資力不能支付之事實。
    （二）本件告訴人主張，因被告二人向其表示願將辦理出售自用住宅用地適用優
          惠稅率課徵土地增值稅退稅事宜，委由告訴人所委託之代書甲○○辦理，
          屆時將可退還溢繳之增值稅數百萬，致告訴人誤認可經由辦理上開不動產
          退稅一節獲得清償，而借款給被告二人等語，並提出被告丁○○○與告訴
          人所簽立之「授權代書甲○○處理退稅事宜」之契約書影本一紙以資佐憑
          ，而被告戊○○於審理中亦坦承上開契約書確係由其代其母親丁○○○簽
          名，是依上開契約書影本及被告戊○○所供，堪信告訴人上開主張之事實
          為真。又被告二人於上開不動產經法院拍賣後，即於八十八年十二月十六
          日以所有權人身分向雲林縣稅捐稽徵處虎尾分處，依土地稅法第三十四條
          規定申請按自用住宅用地稅率課徵土地增值稅，而稅捐機關於核准被告等
          之申請後，並將上開不動產退稅支票（號碼：ＰＡ0000000、ＰＡ0000000
          、ＰＡ0000000、ＰＡ0000000）四張，金額二百四十一萬四千七百四十八
          元檢送至本院以供分配，此有「出售自用住宅用地適用優惠稅率課徵土地
          增值稅申請書」影本一紙在卷，及卷附於本院八十八年度執字第一三三三
          號民事執行卷宗之雲林縣稅捐稽徵處虎尾分處第一０三七三四號函一紙可
          資佐證，顯然被告二人不論委託何人辦理退稅事宜，該退稅金額終將交由
          法院再作分配，不可能由被告二人先行取走退稅款項，即告訴人指稱被告
          另委託丙○○辦理退稅事宜，是要先行取走退稅款項，使其無法獲得清償
          云云，顯有誤會。再本院於八十九年七月二十二日就上開退稅款重為第二
          次分配，分配結果第一順位債權人即彰化市第一信用合作社其不足額尚有
          四十六萬九千二百五十六元，此經本院依職權調取本院八十八年度執字第
          一三三三號民事執行卷宗核閱屬實，是就上開退稅款分配結果，為次順位
          債權人之告訴人根本無法分配到上開退稅款，是告訴人指稱如由代書吳文
          肇辦理，告訴人一定可以分配到退稅款云云，亦與事實不合。雖告訴人另
          提出被告戊○○與彰化市第一信用合作社協議如何分配退稅額之申請書影
          本一紙以證明被告等確有詐欺之情事，惟告訴人經法院分配結果，根本無
          法取得上開退稅款等情，已如前述，則不論被告等如何與彰化市第一信用
          合作社協議，對告訴人不能分配得退稅款之結果，並無影響，是尚不能依
          該申請書即推斷出被告等確有詐欺之犯行。
綜上所述，告訴人於借款予被告二人時，既已明知上開不動產已設定有抵押權，則對
其再設定次順位抵押權之法律效果，當知之甚明，即不能論以被告有隱瞞資力情形之
事實。又被告等於向告訴人借款時，言明可由退稅款擔保債權之實現，然被告等於將
來強制執行時，對上開不動產之拍賣價格並無法控制，亦即無法控制退稅款項可否分
配予告訴人，此亦應為告訴人所知悉，而不論委由何人辦理退稅事宜，該退稅款皆不
可能由被告等先行取走，亦詳述如前，是公訴人前開所舉之證據不足以證明被告丁○○○、戊○○確有詐欺之犯行。此外又查無其他積極之證據，足認被告二人確有公訴
人所指之犯行，不能證明被告等犯罪，依法應諭知無罪之判決。
據上論斷，應依刑事訴訟法第三百零一條第一項，判決如主文。
本案經檢察官林良蓉到庭執行職務
中      華      民      國      九十      年      四      月    三十    日
                                              臺灣雲林地方法院刑事第一庭
                                                  法  官  劉  為  丕
右正本證明與原本無異。
如不服本判決，應於判決送達後十日內向本院提出上訴狀( 應附繕本 )。
                                                  書記官  蕭  應  欽
中      華      民      國      九十      年      四      月    三十    日


司法院資訊處製作；財團法人民間司法改革基金會備份。
